【裁判字號】    95,簡上,139
【裁判日期】    951211
【裁判案由】    重利
【裁判全文】
臺灣花蓮地方法院刑事判決             95年度簡上字第139號
上  訴  人  臺灣花蓮地方法院檢察署檢察官
上  訴  人
即  被  告  戊○○
選任辯護人  余道明律師
上列上訴人因被告重利案件，不服本院花蓮簡易庭95年度花簡字
第188號中華民國95年8月10日第一審判決（聲請簡易判決處刑案
號：臺灣花蓮地方法院檢察署95年度偵字第4248號）提起上訴，
暨上訴後移送併案審理（臺灣花蓮地方法院檢察署95年度偵字第
4432號），本院管轄之第二審合議庭判決如下：
    主  文
原判決撤銷。
戊○○連續乘他人急迫，貸以金錢，而取得與原本顯不相當之重
利，處有期徒刑伍月，如易科罰金，以銀元參佰元即新台幣玖佰
元折算壹日。
    事  實
一、戊○○基於貸款他人牟取重利之概括犯意，明知丁○○、乙○○及丙○○等人需款孔急，竟乘其等急需資金周轉之機會
    ，(一)於民國94年4月間，在花蓮市○○○街167號其住處，貸
    予丁○○共新台幣（下同）40萬元，約定每月收取 36000元
    利息（經換算月息9分，週年利率為百分之108）而取得與原
    本顯不相當之重利；(二)於同年 4月間某日，在花蓮縣吉安鄉
    ○○村○○路 562號其所經營之錢櫃子當鋪，貸予乙○○28
    萬元，約定每月為 1期計算利息，月息15分，而取得與原本
    顯不相當之重利；(三)於同年12月間某日，在上揭錢櫃子當鋪
    ，貸予丙○○20萬元，約定每月為 1期計算利息，月息10分
    ，而取得與原本不相當之重利。
二、案經花蓮縣警察局吉安分局報告臺灣花蓮地方法院檢察署檢
    察官偵查後聲請簡易判決處刑及移送併案審理。
    理  由
一、訊據上訴人即被告戊○○對上揭犯罪事實，於本院審理時均
    已坦承不諱，核與證人即被害人丁○○於警詢、偵查中及乙○○、丙○○於警詢時之指述，及證人張姿婷、賴阿燕於警
    詢時之證述相符（被告、辯護人對上揭證人陳述均未於言詞
    辯論終結前聲明異議，且經本院審酌該言詞陳述作成時之情
    況，並無不適當之情形，依刑事訴訟法第 159條之5第1項、
    第 2項之規定，認上揭證據均具證據能力），並有本院94年
    度促字第8777號支付命令乙紙在卷可稽，足認被告自白與事
    實相符，堪以信實。至於證人丁○○於原審調查時雖改稱：
    係3個月合計9分利云云，核屬迴護被告之詞，尚不足採（此
    部分理由引用原審判決所載，不再贅述）。本案事證明確，
    被告犯行堪以認定，應予依法論科。
二、核被告所為，係犯刑法第 344條之重利罪。按被告行為後，
    刑法部分條文業於95年7月1日修正公布施行，自應依新刑法
    第2條第1項之規定，定其準據法，合先敘明。次按行為後法
    律有變更者，適用行為時之法律。但行為後之法律有利於行
    為人者，適用最有利於行為人之法律，新刑法第2條第1項定
    有明文。又比較新舊法，應綜合罪刑全部之結果（包括共犯
    、未遂犯、連續犯、牽連犯、結合犯以及累犯加重、自首減
    輕，暨其他法定加減原因，與加減例等一切情形）而為比較
    ；就比較之結果，需為整體之適用，不能割裂分別適用各該
    有利於行為人之法律，最高法院著有24年上字第4634號、27
    年上字第261號判例可資參照。經查：
  (一)修正後刑法刪除第56條連續犯之規定，惟被告於修法前基於
    概括犯意涉犯多次重利行為，時間緊接，手法相同，觸犯構
    成要件相同之罪名，顯係基於概括犯意反覆而為，應成立連
    續犯，而非數罪併罰，故比較新舊法之結果，以被告行為時
    之修正前刑法第56條規定，較有利於被告。
  (二)又刑法第41條第 1項前段規定：「犯最重本刑為五年以下有
    期徒刑以下之刑之罪，而受六個月以下有期徒刑或拘役之宣
    告，因身體、教育、職業、家庭之關係或其他正當事由，執
    行顯有困難者，得以一元以上三元以下折算一日，易科罰金
    。」又被告行為時之易科罰金折算標準，修正前罰金罰鍰提
    高標準條例第 2條前段（現已刪除）規定，就其原定數額提
    高為100倍折算1日，則本件被告行為時之易科罰金折算標準
    ，應以銀元300元折算1日，經折算為新臺幣後，應以新臺幣
    900元折算為1日。惟95年7月1日修正公布施行之刑法第41條
    第 1項前段則規定：「犯最重本刑為五年以下有期徒刑以下
    之刑之罪，而受六個月以下有期徒刑或拘役之宣告者，得以
    新臺幣一千元、二千元或三千元折算一日，易科罰金。」比
    較修正前後之易科罰金折算標準，以95年7月1日修正公布施
    行前之規定，較有利於被告，是應依刑法第2條第1項前段，
    適用修正前刑法第41條第1項前段規定，定其折算標準。
  (三)經綜合比較之結果，以修正前之刑法較有利於被告，自應整
    體適用修正前之規定對被告進行論處。
三、被告多次重利犯行，時間緊接，手法相同，觸犯構成要件相
    同之罪名，顯係基於概括犯意反覆而為，應依修正前刑法第
    56條規定，論以連續犯一罪，並加重其刑。雖檢察官僅就被
    告犯罪事實(一)之重利犯行聲請簡易判決處刑，漏未論及犯罪
    事實(二)、(三)之重利犯行，然因此部分犯行與聲請簡易判決處
    刑所載之犯行有連續犯之裁判上一罪關係，並經檢察官於上
    訴後函請併案審理，為起訴效力所及，本院自應併予審究。
    原審以被告重利犯行明確而予論科，固非無見，惟就被告犯
    罪事實(二)、(三)之犯行部分未及審酌，自有未洽，檢察官及被
    告上訴就此部分，指摘原判決不當，為有理由，自應由本院
    撤銷改判。爰審酌被告並無前科紀錄，素行尚佳，惟乘他人
    需款孔急之際，貸予金錢牟取重利，不但作法可議，且有擾
    正常金融秩序，造成被害人受損，惟其犯後已坦承犯行，態
    度良好等一切情狀，量處如主文所示之刑，並依修正前刑法
    第41條第 1項前段之規定，諭知易科罰金之折算標準，以示
    懲儆。
據上論斷，應依刑事訴訟法第455條之1第3項、第369條第 1項前
段、第364條、第373條、第299條第1項前段，刑法第2條第1項前
段、第344條、修正前刑法第56條、第41條第1項前段，罰金罰鍰
提高標準條例第1條前段，修正前罰金罰鍰提高標準條例第2條，
現行法規所定貨幣單位折算新臺幣條例第2條，判決如主文。
本案經檢察官甲○○到庭執行職務。
中    華    民    國    95    年    12    月    11    日
                        台灣花蓮地方法院刑事第一庭
                            審判長法官  張  健  河
                                  法官  李  世  華
                                  法官  吳  韻  馨
上列正本證明與原本無異。
本件不得上訴。
                                 書記官
中    華    民    國    95    年    12    月    11    日
附錄本判決論罪之法律條文：
中華民國刑法第344條：
乘他人急迫、輕率或無經驗貸以金錢或其他物品，而取得與原本
顯不相當之重利者，處一年以下有期徒刑、拘役或科或併科一千
元以下罰金。


司法院資訊處製作；財團法人民間司法改革基金會備份。
